【裁判字號】    88,訴,2096
【裁判日期】    890405
【裁判案由】    分割共有物
【裁判全文】
臺灣板橋地方法院民事判決  八十八年度訴字第二○九六號
    原      告  財團法人台灣省台北
                縣中華道教普天.
    法定代理人  甲○○        .
                              .
    訴訟代理人  劉添錫律師
    被      告  丙○○        .
    訴訟代理人  乙○○        .
                黃永來        .
右當事人間請求分割共有物事件，本院判決如左：
    主      文
兩造共有坐落臺北縣三峽鎮○○段五六之六地號土地，地目林，面積零點肆壹貳公
頃，准予原物分割，其分割方法如附圖內附圖一（即甲方案）所示，即其中五六之六
Ａ部分面積零點貳柒伍伍公頃分歸原告所有，另五六之六Ｂ部分面積零點壹柒柒公
頃分歸被告所有。
訴訟費用由被告負擔三分之一，餘由原告負擔。
    事      實
甲、原告方面：
一、聲明：求為判決如主文第一項所示。
二、陳述：
    (一)查坐落臺北縣三峽鎮○○段五六之六地號，地目林，面積○．四一三二公頃之
      土地係兩造分別共有，原告所有權應有部分為三分之二，被告所有權應有部分
      為三分之一，幾經原告請求被告分割，被告要求原告應提供一條道路予被告通
      行，因被告要求通行之道路並非原告所有，原告無法同意，經雙方多次協議分
      割不成，原告依法請求分割系爭共有土地。因原告在系爭土地靠北方鄰接臺北
      縣三峽鎮○○段五六之七、五六之十九、五六之十四地號土地上蓋有廟宇（廟
      宇坐落之土地為系爭五六之六、五六之七、五六之十九、五六之十四地號土地
      ），而系爭土地鄰接六○之一、六一之三地號土地部分，則由被告種植林木，
      為此請求將如附圖內附圖一所示五六之六Ａ部分面積○．二七五五公頃分歸原
      告取得，另五六之六Ｂ部分面積○．一三七七公頃分歸被告取得。
    (二)按依民法第八百二十三條第一項規定，各共有人，得隨時請求分割共有物，但
      因物之使用目的不能分割或契約定有不分割之期限者，不在此限，查兩造共有
      之土地並無不能分割之情事，爰提起本訴，請求准予分割系爭之土地。
三、證據：提出土地登記簿謄本一件、法人登記證書影本一紙、捐助及組織章程影本
    一件、董事名冊影本一件為證；並聲請本院至現場勘驗及囑託臺北縣樹林地政事
    務所測量。
乙、被告方面：
一、聲明：求為判決：(一)駁回原告之訴。(二)兩造共有坐落臺北縣三峽鎮○○段五六之
    六地號土地，准予原物分割，其分割方法如附圖內附圖二（即乙方案）所示五六
    之六Ｃ部分，面積○．二七五五公頃分歸原告所有，另五六之六Ｄ部分面積○．
    一三七七公頃分歸被告所有。
二、陳述：
    (一)原告提出之分割方案不公平，不得以原告之廟宇占用之處所作為分割之依據，
      又五六之一二、五六之二地號土地由原告占用為道路使用，原告應予歸還。
    (二)分割方案應以祖先留予被告耕作之界址即如附圖內附圖二（即乙方案）所示，
      以被告現場指界之點與系爭土地最高點之連線上向六○之一、六一之三地號土
      地方向取垂直線，測量三分之一面積分歸被告所有，始屬公允。
丙、本院依職權向臺北縣樹林地政事務所查明系爭坐落臺北縣三峽鎮○○段五六之六
    地號土地是否曾依土地法、山坡地保育利用條例及水土保持法等相關法規或命令
    公告而有不能分割之限制或分割之最小面積限制。
    理      由
一、原告主張坐落臺北縣三峽鎮○○段五六之六地號，地目林，面積○．四一三二公
    頃之土地係兩造分別公又，且無不能分割之情事，惟因兩造無法協議分割，自得
    請求裁判分割系爭共有之土地，又因原告在系爭土地靠北方鄰接臺北縣三峽鎮○
    ○段五六之七、五六之十九、五六之十四地號土地上蓋有廟宇，爰請求依附圖內
    附圖一所示五六之六Ａ部分面積○．二七五五公頃分歸原告取得，另五六之六Ｂ
    部分面積○．一三七七公頃分歸被告取得等語。
二、被告則以其固同意分割系爭共有土地，惟以原告提出之分割方案不公平，不得以
    原告興建之廟宇占用之處所作為分割之依據，又五六之一二、五六之二地號土地
    由原告占用為道路使用，原告應予歸還云云資為抗辯。
三、按各共有人，得隨時請求分割共有物，但因物之使用目的不能分割或契約訂有不
    分割之期限者，不在此限，民法第八百二十三條第一項定有明文。經查本件原告
    主張系爭坐落臺北縣三峽鎮○○段五六之六地號土地，係兩造所共有，其地目為
    林，面積共○．四一三二公頃，其中原告之所有權應有部分為三分之二，被告所
    有權應有部分為三分之一，有原告提出之土地登記簿謄本為證，又原告主張系爭
    共有物並未訂定不分割之期限，被告亦不爭執，故原告請求分割共有物，於法尚
    無不合。次查經本院依職權向臺北縣樹林地政事務所查明系爭共有土地是否曾依
    土地法、山坡地保育利用條例及水土保持法等相關法規或命令公告有不能分割之
    限制或分割之最小面積之限制，經回函覆稱：「查本案土地，其使用編定為山坡
    地保育區林業用地，並無不得分割之限制，惟准許興建農設，不得以地上有建物
    為由要求分割。另林業用地，辦理分割後不得小於○．一公頃為最小面積之限制
    」等語，有該所八十八年十一月三十日八八北縣樹地四字第一四八○一號函及內
    政部中部辦公室八十八年八月十八日台內中地字第八八八四四七八號函、內政
    部八十八年八月九日台內地字第八八○九七○五號函各一件附卷可憑。而系爭
    土地如以原告所有權應有部分三分之二、被告所有權應有部分三分之一為原物分
    割，則原告得分得之面積為○．二七五五公頃，被告得分得之面積為○．一三七
    七公頃，均未小於前開林業用地辦理分割號最小面積○．一公頃之限制，故系爭
    共有物如採原物分割之方式為分割，與前開主管機關依土地法第三十一條規定公
    告最小面積之限制尚屬無違，原告請求原物分割，自屬有理由。
四、再查，本件經本院依原告之聲請至現場勘驗並囑託臺北縣樹林地政事務所測量，
    兩造提出之分割方案分別如附圖內附圖一（即甲案）、附圖二（即乙案）所示。
    而原告所有之建物即臺北縣中華道教普天宮坐落之土地為系爭土地上靠北方鄰接
    五六之一九、五六之一四、五六之七、五六之一一地號土地部分，其占用系爭土
    地之面積為○‧○三六八公頃，另占用五六之一四、五六之七、五六之一一地號
    土地，且依兩造提出之如附圖內之二分割方案所示，兩造均同意將原告所有之建
    物即臺北縣中華道教普天宮坐落系爭土地之部分分歸原告所有。而原告之分割方
    案係以系爭土地與五六之一二地號土地界址最近五六之一一地號土地之突出點（
    即原告起訴狀附圖內標示之Ａ點與系爭土地最高點（即系爭土地最東南方之點）
    連線上向六○之一、六○之三地號土地方向取垂直線測量系爭土地三分之一面積
    （即○‧一三七七公頃）分歸被告所有，其餘部分分歸原告所有；被告之分割方
    案則係以被告於本院勘驗時，由其於系爭地地與五六之一九、五六之一一、五六
    之一二相鄰之界址線上就其祖先分給被告耕作之土地界線指界，並以該點與系爭
    土地最高點之連線上向六○之一、六○之三土地土地方向取垂直線，測量系爭土
    地三分之一面積（即○‧一三七七公頃）分歸被告所有，其餘部分分歸原告所有
    （見本院八十九年二月十日勘驗筆錄所載）。又經本院依職權囑託地政機關就兩
    造提出之分割點（即原告起訴狀附圖內標示之Ａ點及被告於本院勘驗時指界之點
    ）與系爭土地最高點連線之垂直線與系爭土地兩側界址之寬度（即依兩造之分割
    方案分得之土地寬度）分別測量，依原告提出之分割方案，原告及被告得分得之
    土地之寬度為三十三點三公尺、二十四點零公尺，其比例約為二比一，與兩造就
    系爭土地之所有權應有部分比例三分之二、三分之一約略相當；然依被告提出之
    分割方案，原告及被告得分得之土地寬度分別為二十點二○公尺、三十三點六公
    尺，其比例約為二比三，即與兩造就系爭土地之所權應有部分比例三分之二、三
    分之一顯不相當，有本院之勘驗筆錄及土地複丈成果圖在卷可憑，自以原告提出
    之分割方案較為公平。次查，依被告提出之分割方案，原告得分得之土地亦過於
    狹長，且大部分均屬系爭土地地勢較高之區域，勢將造成原告以後利用其分得土
    地之困難性，而被告固請求以祖先分給伊耕作之點作為本件系爭土地之分割點，
    然被告目前並未在系爭土地上從事耕作或其他農事，業據被告於本院勘驗時自認
    無訛，並經本院當場勘驗系爭土地上部分係供做原告之廟宇使用，其餘部分種植
    雜樹屬實，故本件系爭土地若以原告提出之分割方案，雖無法使被告完全分得祖
    先供其耕作之範圍，惟亦不致影嚮被告就系爭土地所得享有之現存利益。故本院
    審酌上情，認系爭土地應以原告提出之分割方案為適宜之分割方法，而應分割系
    爭土地如附圖內附圖一（即甲方案）所示。
五、綜上所述，原告起訴請求分割其與被告共有之系爭土地，洵屬有據，應予准許分
    割如附圖內附圖一（即甲方案）所示。
六、因本案論證已臻明確，兩造其餘主張、陳述及所提之證據暨攻擊防禦方法，均與
    本案判斷結果無影響，毋庸再予一一審酌，附此敘明。
七、據上結論：本件原告之訴為有理由，依民事訴訟法第八十一條第二款，判決如主
    文。
中      華      民      國    八十九    年      四      月      五      日
                                  臺灣板橋地方法院民事第二庭
~B法  官  周舒雁
右為正本係照原本作成。
如對本判決上訴，須於判決送達後二十日內向本院提出上訴狀。
中      華      民      國    八十九    年      四      月      十四    日
~B書記官  丘淑慧


司法院資訊處製作；財團法人民間司法改革基金會備份。
